---
title: 3a Prova d'Avaluació Contínua (PAC3)
subtitle: "Programari per a l'anàlisi de dades"
subject: "Màster universitari en bioinformàtica i bioestadística"
author: "Robert Buj"
date: "20/05/2026"
output:
  html_document:
    toc: true
    toc_depth: 3
    number_sections: false
    highlight: tango
  pdf_document:
    toc: true
    toc_depth: 3
    number_sections: false
    latex_engine: xelatex
header-includes:
  - \usepackage{float}
  - \usepackage[catalan]{babel}
toc-title: "Taula de continguts"
---

\newpage

```{r setup, include=FALSE}
knitr::opts_chunk$set(
    warning = FALSE, error = FALSE, message = FALSE,
    # Opcions per a les figures
    fig.align = "center"
)
suppressPackageStartupMessages({
    library(datasets)
    library(DBI)
    library(RSQLite)
    library(kableExtra)
})
```

# Secció 1. Models de classificació i validació (4,5 punts)

## Exercici 1. (2,25 punts)

El conjunt de dades Breast Cancer Wisconsin, inclòs al paquet mlbench d'R, és un
dataset clàssic de classificació supervisada utilitzat per predir si un tumor
mamari és benigne o maligne a partir de diverses caracteristiques observades en
mostres cel·lulars. Aquestes característiques descriuen aspectes morfològics de
les cèl·lules extretes mitjançant una biòpsia per aspiració amb agulla fina del
teixit mamari.

Cada fila del dataset representa una mostra clínica d'una pacient, i les
columnes recullen variables que mesuren propietats de les cèl·lules, com ara el
gruix del grup cel·lular, la uniformitat de la mida i de la forma de les
cèl·lules, l'adhesió marginal, la mida de les cèl·lules epitelials simples, la
mida dels nuclis nus, la cromatina, els nuclèols normals i el nombre de mitosis.
La variable resposta és `Class`, que indica el diagnòstic final: benigne o
maligne.

A partir d'aquest conjunt, es demana:

a) (0.25 punts) Carregueu el conjunt de dades i realitzeu una exploració inicial
   (resum de variables, identificació de valors perduts i tractaments aplicats,
   etc.
b) (0.5 punts) Dividiu el conjunt de dades en dos subconjunts:
   a) Conjunt 1: Conjunt d'entrenament (70%)
   b) Conjunt 2: Conjunt de test (30%)
   Cal indicar breument el procediment utilitzat per fer aquesta partició.
c) (0.5 punts) Genereu un model de classificació amb el conjunt d'entrenament
   a) Ajusteu un model per predir la variable Class.
   b) Indiqueu quin model heu utilitzat i justifiqueu breument la tria.
d) (0.5 punts) Valideu el model amb el conjunt de test:
   a) Obtingueu la matriu de confusió.
   b) Calculeu les mètriques següents: accuracy - sensibilitat - especificitat -
      F1-score
   c) Interpreteu de forma crítica els resultats obtinguts.
e) (0.5 punts) Compareu l'accuracy del model amb una estratègia baseline. La
   baseline consisteix a ignorar totes les variables predictives i assignar
   sempre a tots els casos la classe que apareix més vegades al conjunt
   d'entrenament. En aquest dataset la classe majoritària és bening. Per tant,
   la baseline seria:

Pots carregar el dataset:

```{r, attr.source=".numberLines", eval=FALSE}
#install.packages (“mlbench”)
library(mlbench)
data (“BreastCancer”)
```

## Exercici 2 (2,25 punts)

Durant un estudi de camp, uns investigadors van mesurar la humitat del sòl (en
percentatge) sota diferents tipus de coberta vegetal en una zona protegida. Es
van considerar quatre tipus de cobertes:

- H1: herba baixa
- H2: arbusts
- H3: arbrat aclarit
- H4: bosc dens

Per a cada tipus de coberta, es van fer 6 mostres en punts diferents. Els valors
enregistrats van ser:
- H1: 28, 33, 30, 27, 31, 28
- H2: 35, 37, 36, 38, 34, 33
- H3: 40, 39, 41, 42, 40, 43
- H4: 48, 46, 47, 45, 44, 48

Es demana:

a) (0.25 punts) Reformuleu les dades en un data.frame en format llarg (tidy
   data), de manera que hi hagi una columna numèrica amb la variable humitat i
   una columna de tipus factor amb la variable coberta. Cal mostrar l'estructura
   final del conjunt de dades.
b) (0.5 punts)Construïu amb ggplot2 un gràfic que permeti comparar la
   distribució de la humitat del sòl entre els diferents tipus de coberta. A
   continuació, interpreteu breument el gràfic i valoreu si, visualment, sembla
   que hi ha diferències entre grups.
c) (0.5 punts) Ajusteu un model ANOVA per estudiar si la humitat del sòl varia
   significativament segons el tipus de coberta vegetal. Caldrà especificar el
   model ajustat, els principals resultats obtinguts i interpretació d'aquests.
d) (0.5 punts) Si el resultat de l'ANOVA és significatiu, apliqueu una prova
   post-hoc de Tukey (Tukey HSD) per identificar entre quins grups hi ha
   diferències significatives.
e) (0.5 punts) Valideu els supòsits del model ANOVA mitjançant gràfics de
   residus i comenteu, de manera raonada, si els supòsits de normalitat i
   homogeneïtat de variàncies semblen acceptables.

# Secció 2. Aplicacions amb Shiny i ètica (3,5 punts)

## Exercici 3 (2,5 punts)

En aquest exercici es proposa el desenvolupament d'una aplicació interactiva amb
Shiny per explorar i filtrar el conjunt de dades iris, paquet inclòs a R.

a) (0.25 punts) Carregueu els paquets necessaris per desenvolupar una aplicació
   Shiny que permeti generar gràfics, mostrar resultats en format taula, i
   descarregar dades filtrades. Construïu una interfície amb un títol principal
   adequat i una disposició clara basada en:
   - Una zona lateral amb els controls d'entrada.
   - Una zona principal amb els resultats.
b) (1 punt) La interfície ha d'incloure els elements següents:
   - Un selector per escollir la variable que es representarà a l'eix X del
     gràfic, que contingui únicament les variables numèriques del conjunt de
     dades iris.
   - Un segon selector per escollir la variable que es representarà a l'eix Y.
   - Un tercer control per filtrar les observacions segons l'espècie, amb les
     opcions: totes les observacions, només setosa, només versicolor, només
     virginica.
   - Una casella de selecció que permeti decidir si es vol mostrar o no
   - Una línia de regressió sobre el diagrama de dispersió.
c) (1 punt) Volem que l'aplicació mostri:
   - Un diagrama de dispersió amb les variables seleccionades als eixos X i Y;
   - punts diferenciats segons l'espècie;
   - un títol dinàmic que indiqui quines variables s'estan comparant;
   - un resum estadístic del conjunt de dades filtrat;
   - la possibilitat de descarregar les dades filtrades en format CSV.
d) (0.25 punts) Dins del document de resposta, expliqueu breument quina és la
   funció dels elements següents dins d'una aplicació Shiny: ui / server /
   reactive.

## Exercici 4 (1 punt)

En el desenvolupament d'una aplicació interactiva amb Shiny que permet explorar
dades biomèdiques i generar visualitzacions i resultats estadístics en temps
real, el disseny de l'eina pot influir directament en la interpretació que en fa
l'usuari. Elaboreu una resposta argumentada en què analitzeu les
responsabilitats ètiques del desenvolupador en relació amb la interpretació dels
resultats generats per l'aplicació.

# Secció 3. Bioconductor i anàlisi genòmic (2 punts)

## Exercici 5 (2 punts)

En aquest exercici es demana simular un conjunt de dades d'expressió gènica i
dur a terme una anàlisi diferencial bàsica amb el paquet `DESeq2`.

Es demana:

a) (0.5 punts) Genereu una matriu de comptatges d'expressió gènica amb una
   distribució de Poisson, amb 1000 gens i 20 mostres. Cal indicar clarament com
   s'ha construït la matriu i quina estructura tenen files i les columnes.
b) (0.5 punts) Definiu un vector o taula de metadades que diferenciï els dos
   grups experimentals (control i tractament) i creeu l'objecte `DESeqDataSet`
   corresponent.
c) (0.5 punts) Executeu l'anàlisi diferencial amb `DESeq2` i obteniu la taula de
   resultats. Cal mostrar, com a mínim, les variables principals del resultat i
   explicar breument què representen.
d) (0.5 punts) Representeu un histograma dels p-values i un gràfic de dispersió
   de `log2FoldChange` versus `-log10(pvalue)`. A continuació, interpreteu
   breument els resultats obtinguts i comenteu què permet observar cadascun dels
   gràfics.
