---
title: 3a Prova d'Avaluació Contínua (PAC3)
subtitle: "Programari per a l'anàlisi de dades"
subject: "Màster universitari en bioinformàtica i bioestadística"
author: "Robert Buj"
date: "20/05/2026"
output:
  html_document:
    toc: true
    toc_depth: 3
    number_sections: false
    highlight: tango
  pdf_document:
    toc: true
    toc_depth: 3
    number_sections: false
    latex_engine: xelatex
header-includes:
  - \usepackage{float}
  - \usepackage[catalan]{babel}
toc-title: "Taula de continguts"
---

\newpage

```{r setup, include=FALSE}
knitr::opts_chunk$set(
    warning = FALSE, error = FALSE, message = FALSE,
    # Opcions per a les figures
    fig.align = "center"
)
suppressPackageStartupMessages({
    library(tidyverse)
    library(mlbench)
    library(caTools)
    library(e1071)
    library(caret)
    library(kableExtra)
    library(DESeq2)
    library(pROC)
    library(nortest)
    library(car)
})
```

# Secció 1. Models de classificació i validació (4,5 punts)

## Exercici 1. (2,25 punts)

El conjunt de dades Breast Cancer Wisconsin, inclòs al paquet mlbench d'R, és un
dataset clàssic de classificació supervisada utilitzat per predir si un tumor
mamari és benigne o maligne a partir de diverses caracteristiques observades en
mostres cel·lulars. Aquestes característiques descriuen aspectes morfològics de
les cèl·lules extretes mitjançant una biòpsia per aspiració amb agulla fina del
teixit mamari.

Cada fila del dataset representa una mostra clínica d'una pacient, i les
columnes recullen variables que mesuren propietats de les cèl·lules, com ara el
gruix del grup cel·lular, la uniformitat de la mida i de la forma de les
cèl·lules, l'adhesió marginal, la mida de les cèl·lules epitelials simples, la
mida dels nuclis nus, la cromatina, els nuclèols normals i el nombre de mitosis.
La variable resposta és `Class`, que indica el diagnòstic final: benigne o
maligne.

A partir d'aquest conjunt, es demana:

a) (0.25 punts) Carregueu el conjunt de dades i realitzeu una exploració inicial
   (resum de variables, identificació de valors perduts i tractaments aplicats,
   etc.
b) (0.5 punts) Dividiu el conjunt de dades en dos subconjunts:
   a) Conjunt 1: Conjunt d'entrenament (70%)
   b) Conjunt 2: Conjunt de test (30%)
   Cal indicar breument el procediment utilitzat per fer aquesta partició.
c) (0.5 punts) Genereu un model de classificació amb el conjunt d'entrenament
   a) Ajusteu un model per predir la variable Class.
   b) Indiqueu quin model heu utilitzat i justifiqueu breument la tria.
d) (0.5 punts) Valideu el model amb el conjunt de test:
   a) Obtingueu la matriu de confusió.
   b) Calculeu les mètriques següents: accuracy - sensibilitat - especificitat -
      F1-score
   c) Interpreteu de forma crítica els resultats obtinguts.
e) (0.5 punts) Compareu l'accuracy del model amb una estratègia baseline. La
   baseline consisteix a ignorar totes les variables predictives i assignar
   sempre a tots els casos la classe que apareix més vegades al conjunt
   d'entrenament. En aquest dataset la classe majoritària és bening. Per tant,
   la baseline seria:

$$
\text{Accuracy}_{\text{baseline}} = \frac{\text{Nombre de casos realment benign}}{\text{Total de casos}}
$$

**Resposta:**

```{r, attr.source=".numberLines"}
# Carreguem el dataset BreastCancer del paquet mlbench
data("BreastCancer", package = "mlbench")

# Exploració inicial del dataset
summary(BreastCancer)

# Identificació de valors perduts
sapply(BreastCancer, function(x) sum(is.na(x)))

# Eliminem les files amb valors perduts
bc <- BreastCancer[!is.na(BreastCancer$Bare.nuclei), ]

# Eliminem la variable ID, ja que no és útil per a la classificació
bc <- bc |> select(-Id)

# Tipus de dades de les variables
str(bc)

# Convertim les variables numèriques a tipus numèric
num_vars <- c(
    "Cl.thickness",
    "Cell.size",
    "Cell.shape",
    "Marg.adhesion",
    "Epith.c.size",
    "Bare.nuclei",
    "Bl.cromatin",
    "Normal.nucleoli",
    "Mitoses"
)
bc[num_vars] <- lapply(bc[num_vars], function(x) as.numeric(as.character(x)))

# Nombre de files i columnes després de tractar els valors perduts
dim(bc)
```

El dataset conté 699 observacions i 10 variables. Hi ha 16 valors perduts, però
només en una variable (`Bare.nuclei`). S'han eliminat les files amb NAs, quedant
un total de 683 observacions. La variable `Id` s'ha eliminat perquè no aporta
informació útil per a la classificació. Les variables numèriques s'han convertit
al tipus numèric per facilitar l'anàlisi posterior.

```{r, attr.source=".numberLines"}
# Establim una llavor per a la reproductibilitat de la partició
set.seed(123)
# Dividim el dataset en entrenament (70%) i test (30%) amb mostreig estratificat
split <- sample.split(bc$Class, SplitRatio = 0.7)
data_train <- bc[split, ] # conjunt de dades d'entrenament
data_test <- bc[!split, ] # conjunt de dades de prova
```

S'ha utilitzat una funció de mostreig estratificat,
[sample.split](https://www.rdocumentation.org/packages/caTools/versions/1.17.1/topics/sample.split)
de [caTools](https://www.rdocumentation.org/packages/caTools/), per dividir el
dataset en un 70% per a entrenament i un 30% per a prova, mantenint la proporció
de classes en ambdós subconjunts.

```{r, attr.source=".numberLines"}
# Ajustem un model de classificació SVM al conjunt d'entrenament
model <- svm(Class ~ ., data = data_train)
```

En aquest cas, per al model d'aprenentatge supervisat s'ha optat per SVM
(Support Vector Machine), que és un model de classificació potent i versàtil,
especialment adequat per a problemes amb múltiples característiques numèriques.

```{r, attr.source=".numberLines"}
# Realitzem prediccions en el conjunt de prova
predictions <- predict(model, newdata = data_test)
# Obtenim la matriu de confusió i les mètriques d'avaluació
confusion_matrix <- confusionMatrix(predictions, data_test$Class)
# Mostrem la matriu de confusió
confusion_matrix
# F1-score
f1_score <- confusion_matrix$byClass["F1"]
f1_score
```

```{r, include=FALSE}
# Extraiem els resultats per utilitzar-los en línia
svm_TP <- confusion_matrix$table[2, 2]
svm_TN <- confusion_matrix$table[1, 1]
svm_FP <- confusion_matrix$table[1, 2]
svm_FN <- confusion_matrix$table[2, 1]
svm_accuracy <- round(confusion_matrix$overall["Accuracy"], 4)
svm_precision <- round((svm_TP / (svm_TP + svm_FP)), 4)
svm_specificity <- round((svm_TN / (svm_TN + svm_FP)), 4)
svm_sensitivity <- round((svm_TP / (svm_TP + svm_FN)), 4)
svm_f1_score <- round(f1_score, 4)
svm_baseline_accuracy <- round(mean(data_test$Class == "benign"), 4)
svm_improvement <- round((svm_accuracy - svm_baseline_accuracy) / svm_baseline_accuracy, 2)
```

La matriu de confusió mostra que el model ha classificat correctament `r svm_TP` casos
com a benignes (TP) i `r svm_TN` casos com a malignes (TN), amb només `r svm_FN` casos malignes
classificats erròniament com a benignes (FN) i `r svm_FP` casos benignes classificats
erròniament com a malignes (FP).

L'exactitud del `r svm_accuracy` indica que el model té un rendiment excel·lent en la
classificació de les mostres de test.

$$
\text{Accuracy} = \frac{TP + TN}{TP + TN + FP + FN}
= \frac{`r svm_TP` + `r svm_TN`}{`r svm_TP` + `r svm_TN` + `r svm_FP` + `r svm_FN`}
= \frac{`r svm_TP + svm_TN`}{`r svm_TP + svm_TN + svm_FP + svm_FN`}
= `r svm_accuracy`
$$

$$
\text{Precision} = \frac{TP}{TP + FP}
= \frac{`r svm_TP`}{`r svm_TP` + `r svm_FP`}
= `r svm_precision`
$$

$$
\text{Specificity} = \frac{TN}{TN + FP}
= \frac{`r svm_TN`}{`r svm_TN` + `r svm_FP`}
= `r svm_specificity`
$$

$$
\text{Sensitivity} = \frac{TP}{TP + FN}
= \frac{`r svm_TP`}{`r svm_TP` + `r svm_FN`}
= `r svm_sensitivity`
$$

$$
F1 = 2 \cdot \frac{\text{Precision} \cdot \text{Sensitivity}}{\text{Precision} + \text{Sensitivity}}
= 2 \cdot \frac{`r svm_precision` \cdot `r svm_sensitivity`}{`r svm_precision` + `r svm_sensitivity`}
= 2 \cdot \frac{`r round(svm_precision * svm_sensitivity, 4)`}{`r round(svm_precision + svm_sensitivity, 4)`}
= `r svm_f1_score`
$$

Les mètriques de sensibilitat, especificitat, precisió i F1-score també
són molt altes, indicant un bon equilibri entre la capacitat del model per
identificar correctament les classes benignes i malignes. Una sensibilitat del
`r round(svm_sensitivity * 100, 2)`% indica que el model és molt bo per identificar els tumors malignes,
mentre que una especificitat del `r round(svm_specificity * 100, 2)`% ens diu que el model també és molt
efectiu per identificar els tumors benignes. Una F1-score del `r round(svm_f1_score * 100, 2)`% indica un
equilibri excel·lent: el model és molt bo tant detectant malignes com evitant
errors en la predicció.

L'$\text{AUC-ROC} \ge 0.9$, per tant el model discrimina de manera excepcional.
La corba ROC gairebé és un triangle recte, indicant que el model té una
capacitat excel·lent per diferenciar entre les classes benignes i malignes, amb
molt pocs falsos positius i falsos negatius.

```{r, attr.source=".numberLines"}
# Entrenem el model amb probabilitats per a l'anàlisi de l'AUC-ROC
model <- svm(Class ~ ., data = data_train, probability = TRUE)
# Prediccions amb probabilitats
pred <- predict(model, newdata = data_test, probability = TRUE)
prob_predictions <- attr(pred, "probabilities")
# Càlcul de l'AUC-ROC
roc_obj <- roc(data_test$Class, prob_predictions[, "malignant"])
auc_value <- auc(roc_obj)
# Gràfic ROC
plot(
    roc_obj,
    main = sprintf("Corba ROC - SVM (AUC = %.4f)", auc_value),
    col = "blue"
)
abline(a = 0, b = 1, col = "red", lty = 2)
```

Si comparem l'exactitud del model amb una estratègia baseline, on es classifica
sempre com a benigne (la classe majoritària al conjunt d'entrenament), obtenim:

```{r, attr.source=".numberLines"}
baseline_accuracy <- mean(data_test$Class == "benign")
baseline_accuracy
```

$$
\text{Accuracy}_{\text{baseline}} = \frac{TP + FN}{TP + TN + FP + FN}
= \frac{129 + 4}{129 + 69 + 3 + 4}
= \frac{133}{205} = 0.6488
$$

$$
\frac{\text{Accuracy}_{\text{SVM}} - \text{Accuracy}_{\text{baseline}}}{\text{Accuracy}_{\text{baseline}}}
= \frac{0.9659 - 0.6488}{0.6488} \approx 0.5
$$

Podem concloure que amb SVM obtenim un 50% més d'exactitud que amb baseline, que
és del 64.39%. Això indica que el model té un rendiment significativament millor
que simplement assignar la classe majoritària a tots els casos.

## Exercici 2 (2,25 punts)

Durant un estudi de camp, uns investigadors van mesurar la humitat del sòl (en
percentatge) sota diferents tipus de coberta vegetal en una zona protegida. Es
van considerar quatre tipus de cobertes:

- H1: herba baixa
- H2: arbusts
- H3: arbrat aclarit
- H4: bosc dens

Per a cada tipus de coberta, es van fer 6 mostres en punts diferents. Els valors
enregistrats van ser:
- H1: 28, 33, 30, 27, 31, 28
- H2: 35, 37, 36, 38, 34, 33
- H3: 40, 39, 41, 42, 40, 43
- H4: 48, 46, 47, 45, 44, 48

Es demana:

a) (0.25 punts) Reformuleu les dades en un data.frame en format llarg (tidy
   data), de manera que hi hagi una columna numèrica amb la variable humitat i
   una columna de tipus factor amb la variable coberta. Cal mostrar l'estructura
   final del conjunt de dades.
b) (0.5 punts)Construïu amb ggplot2 un gràfic que permeti comparar la
   distribució de la humitat del sòl entre els diferents tipus de coberta. A
   continuació, interpreteu breument el gràfic i valoreu si, visualment, sembla
   que hi ha diferències entre grups.
c) (0.5 punts) Ajusteu un model ANOVA per estudiar si la humitat del sòl varia
   significativament segons el tipus de coberta vegetal. Caldrà especificar el
   model ajustat, els principals resultats obtinguts i interpretació d'aquests.
d) (0.5 punts) Si el resultat de l'ANOVA és significatiu, apliqueu una prova
   post-hoc de Tukey (Tukey HSD) per identificar entre quins grups hi ha
   diferències significatives.
e) (0.5 punts) Valideu els supòsits del model ANOVA mitjançant gràfics de
   residus i comenteu, de manera raonada, si els supòsits de normalitat i
   homogeneïtat de variàncies semblen acceptables.

**Resposta:**

Construcció del data.frame en format llarg:

```{r, attr.source=".numberLines"}
# Reformulem les dades en un data.frame en format llarg
H1_humitat <- c(28, 33, 30, 27, 31, 28)
H2_humitat <- c(35, 37, 36, 38, 34, 33)
H3_humitat <- c(40, 39, 41, 42, 40, 43)
H4_humitat <- c(48, 46, 47, 45, 44, 48)
data_df <- data.frame(
    humitat = c(H1_humitat, H2_humitat, H3_humitat, H4_humitat),
    coberta = factor(rep(c("H1", "H2", "H3", "H4"), each = 6))
)
# Mostrem l'estructura del conjunt de dades
str(data_df)
```

Distribució de la humitat del sòl entre els diferents tipus de coberta:

```{r, attr.source=".numberLines"}
# Construïm el gràfic amb ggplot2
ggplot(data_df, aes(x = coberta, y = humitat, fill = coberta)) +
    geom_boxplot() +
    labs(
        title = "Distribució de la humitat del sòl segons el tipus de coberta",
        x = "Tipus de coberta",
        y = "Humitat del sòl (%)"
    ) +
    theme_minimal() +
    theme(legend.position = "none")
```

Sembla que hi ha diferències en la humitat del sòl entre els diferents tipus de
coberta. La humitat sembla augmentar progressivament des de l'herba baixa (H1)
fins al bosc dens (H4), amb H4 mostrant la humitat més alta i H1 la més baixa.

```{r, attr.source=".numberLines"}
# Ajustem un model ANOVA d'un factor
anova_model <- aov(humitat ~ coberta, data = data_df)
# Mostrem els resultats de l'ANOVA
summary(anova_model)
```

Les hipòtesis són:

- Hipòtesis nul·la (H~0~): No hi ha diferències en la mitjana de humitat del sòl
  entre els diferents tipus de coberta.
- Hipòtesis alternativa (H~1~): Almenys un tipus de coberta té una mitjana
  d'humitat del sòl diferent.

```{r, include=FALSE}
# Extraiem els resultats per utilitzar-los en línia
anova_summary_df <- summary(anova_model)[[1]]
anova_sum_sq_coberta <- round(anova_summary_df["coberta", "Sum Sq"], 1)
anova_sum_sq_residuals <- round(anova_summary_df["Residuals", "Sum Sq"], 1)
anova_mean_sq_coberta <- round(anova_summary_df["coberta", "Mean Sq"], 2)
anova_mean_sq_residuals <- round(anova_summary_df["Residuals", "Mean Sq"], 2)
anova_f_statistic <- round(anova_summary_df["coberta", "F value"], 2)
anova_p_value <- anova_summary_df["coberta", "Pr(>F)"]
```

Valors del contrast ANOVA:

- Sum Sq: `r anova_sum_sq_coberta` (coberta) ≫ `r anova_sum_sq_residuals` (residual), cosa que ja suggereix que coberta
  explica una gran part de la variació, és a dir hi ha diferències clares entre
  grups (coberta), mentre que la variació dins dels grups (residuals) és molt
  menor.
- Mean Sq (Sum Sq / df): `r anova_mean_sq_coberta` (coberta) i `r anova_mean_sq_residuals` (residuals), reforçant la idea
  que la variabilitat entre grups és molt més gran que la variabilitat dins dels
  grups.
- df (graus de llibertat): 3 (coberta, num_grups - 1) i 20 (residuals, num_observacions - num_grups)
- Estadístic F: `r anova_f_statistic` és un valor molt alt, per tant les diferències entre
  grups són molt més grans que les variacions dins dels grups:

\[
F = \frac{\text{Mean Sq}_{\text{entre}}}{\text{Mean Sq}_{\text{intra}}} = \frac{`r anova_mean_sq_coberta`}{`r anova_mean_sq_residuals`} = `r anova_f_statistic`
\]

- p-value: `r format(anova_p_value, scientific = TRUE)` és extremadament petit, és a dir hi ha diferències
  significatives en els temps de recuperació entre almenys dos grups.

Nota: “coberta” representa la variabilitat entre grups i “residuals” representa
la variabilitat intra grups.

Com que l'ANOVA mostra diferències significatives, realitzarem una prova
post-hoc de Tukey HSD per identificar entre quins grups hi ha diferències
significatives.

```{r, attr.source=".numberLines"}
# Prova post-hoc de Tukey HSD
tukey_result <- TukeyHSD(anova_model)
tukey_result
```

Les comparacions post-hoc de Tukey HSD mostren que hi ha diferències
significatives entre tots els parells de grups, ja que tots els p-values
ajustats (p adj) són molt petits (menys de 0.001), amb un nivell de confiança
del 95%. Això confirma que cada tipus de coberta té una mitjana de humitat del
sòl significativament diferent de les altres.

**Avaluació de la normalitat**

```{r, attr.source=".numberLines"}
plot(anova_model, which = 2, main = "Q-Q Plot")
```

En el gràfic Q-Q s'observa que, especialment als extrems, els punts s'allunyen
de la línia teòrica. No obstant això, a majoria dels residus s'ajusten a la
recta, per la qual cosa no hi ha evidència en contra del supòsit de normalitat.

Addicionalment, contrastem la normalitat mitjançant el test de Shapiro-Wilk (en
el qual la hipòtesi nul·la és la que afirma que la distribució és normal):

```{r, attr.source=".numberLines"}
# Residus del model ANOVA
res <- residuals(anova_model)
# Prova de Saphiro-Wilk per normalitat dels residus
sw_test <- shapiro.test(res)
sw_test
```

NOTA: La prova de Saphiro-Wilk, que és adequada per a mostres de mida petita
($n < 50$), ja que en nostre cas, tenim 24 residus (6 mostres per 4 grups).
Per a mostres de mida gran es podria utilitzar la prova d'Anderson-Darling.

```{r, include=FALSE}
# Extreia el valor p i l'estadístic W del test de Shapiro-Wilk
sw_p_value <- round(sw_test$p.value, 4)
sw_statistic <- round(sw_test$statistic, 5)
```

Amb un p-value de la prova de Shapiro-Wilk de `r sw_p_value`, que és superior al nivell
de significança de 0.05, no podem rebutjar la hipòtesi nul·la de normalitat dels
residus. Això suggereix que els residus es distribueixen de manera
aproximadament normal. A més el valor de W de la prova de Shapiro-Wilk és
`r sw_statistic`, que està relativament a prop de 1, indicant que els residus segueixen
una distribució normal.

No hi ha evidència que indiqui que els residus s'allunyen significativament
d'una distribució normal, es compleix el supòsit de normalitat dels residus i
per tant podem confiar en els resultats de l'ANOVA i les proves post-hoc
associades.

**Avaluació del compliment de la constància de la variància (homoscedasticitat)**

```{r, attr.source=".numberLines"}
plot(anova_model, which = 1, main = "Model Fit")
```

En el gràfic dels residus versus els valors ajustats es podria sospitar
heterocedasticitat, ja que els punts no semblen estar aproximadament a la
mateixa distància al llarg de tot el rang i la línia vermella (ajuda visual d'R)
no s'allunya gaire del centre. No obstant això, falta confirmar aquesta condició
amb el test de Levene.

```{r, attr.source=".numberLines"}
# Prova de Levene per homogeneïtat de variàncies
levene_test <- leveneTest(humitat ~ coberta, data = data_df)
levene_test
```

```{r, include=FALSE}
# Extraiem el valor p del test de Levene
levene_p_value <- round(levene_test$`Pr(>F)`[1], 4)
```

Amb un p-value de `r levene_p_value`, que és superior al nivell de significança de 0.05, no
podem rebutjar la hipòtesi nul·la d'homogeneïtat de variàncies entre els grups.

Això suggereix que les variàncies de la humitat del sòl són similars entre els
diferents tipus de coberta, complint així el supòsit d'homogeneïtat de
variàncies necessari per a l'ANOVA.

# Secció 2. Aplicacions amb Shiny i ètica (3,5 punts)

## Exercici 3 (2,5 punts)

En aquest exercici es proposa el desenvolupament d'una aplicació interactiva amb
Shiny per explorar i filtrar el conjunt de dades iris, paquet inclòs a R.

a) (0.25 punts) Carregueu els paquets necessaris per desenvolupar una aplicació
   Shiny que permeti generar gràfics, mostrar resultats en format taula, i
   descarregar dades filtrades. Construïu una interfície amb un títol principal
   adequat i una disposició clara basada en:
   - Una zona lateral amb els controls d'entrada.
   - Una zona principal amb els resultats.
b) (1 punt) La interfície ha d'incloure els elements següents:
   - Un selector per escollir la variable que es representarà a l'eix X del
     gràfic, que contingui únicament les variables numèriques del conjunt de
     dades iris.
   - Un segon selector per escollir la variable que es representarà a l'eix Y.
   - Un tercer control per filtrar les observacions segons l'espècie, amb les
     opcions: totes les observacions, només setosa, només versicolor, només
     virginica.
   - Una casella de selecció que permeti decidir si es vol mostrar o no
   - Una línia de regressió sobre el diagrama de dispersió.
c) (1 punt) Volem que l'aplicació mostri:
   - Un diagrama de dispersió amb les variables seleccionades als eixos X i Y;
   - punts diferenciats segons l'espècie;
   - un títol dinàmic que indiqui quines variables s'estan comparant;
   - un resum estadístic del conjunt de dades filtrat;
   - la possibilitat de descarregar les dades filtrades en format CSV.
d) (0.25 punts) Dins del document de resposta, expliqueu breument quina és la
   funció dels elements següents dins d'una aplicació Shiny: ui / server /
   reactive.

**Resposta:**

```{r, code=readLines("ex3.R"), attr.source=".numberLines" , eval=FALSE}
```

El ui defineix la interfície d'usuari i determina com es mostrarà l'aplicació en
el navegador, construint l'estructura visual amb elements com botons, menús,
gràfics o quadres de text. És una descripció declarativa que especifica
l'aparença i l'organització de la pàgina web, i pot estar definida en un fitxer
separat o dins del mateix script R. La seva funció és presentar els components
interactius que l'usuari manipula i que desencadenen els processos interns de
l'aplicació.

El server conté la lògica que s'executa en resposta a les accions de l'usuari,
gestionant càlculs, filtratges, generació de gràfics, resums i qualsevol altra
operació necessària. És el motor de l'aplicació, responsable de processar les
dades i retornar resultats actualitzats a la interfície. Cada vegada que
l'usuari modifica un input, el server executa el codi corresponent per mantenir
l'aplicació coherent i funcional.

Les expressions reactive encapsulen càlculs que depenen d'inputs i que es tornen
a executar automàticament quan aquests inputs canvien, permetent que l'aplicació
sigui realment interactiva. Aquest comportament reactiu fa possible que la
interfície i els resultats s'actualitzin dinàmicament sense necessitat de
reexecutar manualment el codi, garantint una experiència fluida on qualsevol
canvi en les dades d'entrada es reflecteix immediatament en les sortides.

## Exercici 4 (1 punt)

En el desenvolupament d'una aplicació interactiva amb Shiny que permet explorar
dades biomèdiques i generar visualitzacions i resultats estadístics en temps
real, el disseny de l'eina pot influir directament en la interpretació que en fa
l'usuari. Elaboreu una resposta argumentada en què analitzeu les
responsabilitats ètiques del desenvolupador en relació amb la interpretació dels
resultats generats per l'aplicació.

**Resposta:**

En una aplicació Shiny orientada a dades biomèdiques, el desenvolupador té la
responsabilitat d'assegurar que la manera com es presenten els resultats no
indueixi interpretacions errònies. Quan una eina genera gràfics i estadístics en
temps real, l'usuari pot percebre'ls com a veritats objectives, però en realitat
estan condicionats per decisions de disseny, selecció de dades i supòsits
metodològics. Per això cal garantir claredat, transparència i una comunicació
acurada de les limitacions.

La presentació visual pot amplificar o distorsionar la percepció dels resultats.
Escales inadequades, comparacions implícites o absència d'indicadors de
variabilitat poden portar l'usuari a conclusions precipitades. El desenvolupador
ha de vetllar perquè els gràfics siguin interpretables, contextualitzats i
honestos sobre la incertesa. Quan es mostren estadístics, cal explicar què
signifiquen i què no signifiquen, especialment en un àmbit tan sensible com el
biomèdic.

També és essencial evitar que l'aplicació reforci biaixos. Si les dades d'origen
no representen tots els grups o si els models incorporen desigualtats
preexistents, els resultats poden discriminar sense que l'usuari se n'adoni. El
desenvolupador ha de revisar la qualitat i representativitat de les dades,
advertir sobre possibles biaixos i evitar que l'eina presenti sortides com a
neutres quan no ho són. Quan l'usuari pot filtrar o seleccionar subconjunts, cal
prevenir interpretacions que atribueixin causalitat a simples correlacions.

La responsabilitat també inclou garantir que l'usuari entengui els supòsits dels
models. Les decisions algorítmiques no són mai completament objectives: depenen
de variables escollides, criteris de preprocessament i mètodes estadístics. Si
aquests elements no s'expliquen, l'usuari pot confiar massa en resultats que
tenen limitacions importants. El desenvolupador ha de fer visibles aquests
supòsits i evitar que l'aplicació presenti els models com a infal·libles o
clínicament concloents.

La privacitat és un altre pilar. Les dades biomèdiques són especialment
sensibles i poden exposar informació íntima. Encara que l'aplicació treballi
amb dades anonimitzades, cal evitar que combinacions de filtres o
visualitzacions permetin reidentificar individus. El desenvolupador ha de
garantir que no es mostrin identificadors, que no es puguin reconstruir perfils
i que l'usuari conegui com es tracten les dades.

També cal considerar l'impacte social i psicològic dels resultats. Una
visualització que suggereixi risc elevat o diferències marcades pot generar
alarma injustificada si no s'acompanya d'explicacions adequades. El
desenvolupador ha de dissenyar l'eina perquè fomenti una lectura crítica i
informada, evitant dramatitzacions o simplificacions que puguin afectar la
percepció de salut de l'usuari.

Finalment, l'accessibilitat cognitiva és clau. No tots els usuaris tenen
formació estadística, i una aplicació biomèdica pot ser utilitzada per perfils
molt diversos. El desenvolupador ha de proporcionar explicacions clares,
llenguatge entenedor i guies interpretatives que ajudin a comprendre els
resultats sense induir a error. L'objectiu és que l'eina empoderi l'usuari, no
que el confongui o el porti a conclusions equivocades.

En conjunt, el desenvolupador d'una aplicació Shiny biomèdica assumeix una
responsabilitat ètica que va més enllà de la funcionalitat tècnica: ha de
garantir interpretacions rigoroses, evitar biaixos, protegir la privacitat,
comunicar incerteses i facilitar una comprensió adequada dels resultats.

# Secció 3. Bioconductor i anàlisi genòmic (2 punts)

## Exercici 5 (2 punts)

En aquest exercici es demana simular un conjunt de dades d'expressió gènica i
dur a terme una anàlisi diferencial bàsica amb el paquet `DESeq2`.

Es demana:

a) (0.5 punts) Genereu una matriu de comptatges d'expressió gènica amb una
   distribució de Poisson, amb 1000 gens i 20 mostres. Cal indicar clarament com
   s'ha construït la matriu i quina estructura tenen files i les columnes.
b) (0.5 punts) Definiu un vector o taula de metadades que diferenciï els dos
   grups experimentals (control i tractament) i creeu l'objecte `DESeqDataSet`
   corresponent.
c) (0.5 punts) Executeu l'anàlisi diferencial amb `DESeq2` i obteniu la taula de
   resultats. Cal mostrar, com a mínim, les variables principals del resultat i
   explicar breument què representen.
d) (0.5 punts) Representeu un histograma dels p-values i un gràfic de dispersió
   de `log2FoldChange` versus `-log10(pvalue)`. A continuació, interpreteu
   breument els resultats obtinguts i comenteu què permet observar cadascun dels
   gràfics.

```{r, attr.source=".numberLines"}
# Reproductibilitat
set.seed(123)
# a)
num_genes <- 1000
num_samples <- 20
# Generem una matriu de comptatges amb distribució de Poisson
counts <- matrix(
    rpois(num_genes * num_samples, lambda = 10),
    nrow = num_genes, ncol = num_samples
)
rownames(counts) <- paste0("Gene", 1:num_genes)
colnames(counts) <- paste0("Sample", 1:num_samples)
# Mostrem les dimensions i les primeres files de la matriu de comptatges
dim(counts)
head(counts)
```

La matriu de comptatges té 1000 files (gens) i 20 columnes (mostres). Cada
element de la matriu representa el nombre de lectures (comptatges) associades a
un gen específic en una mostra determinada, generats a partir d'una distribució
de Poisson amb un lambda de 10, el que simula un nivell d'expressió gènica
moderat.

El nom de les columnes segueix el format "Sample1", "Sample2", ..., "Sample20",
mentre que les files estan etiquetades com "Gene1", "Gene2", ..., "Gene1000".

```{r, attr.source=".numberLines"}
# b)
# Vector de metadades per diferenciar els grups experimentals
group <- factor(rep(c("Control", "Treatment"), each = num_samples / 2))
colData <- data.frame(group = group)
rownames(colData) <- colnames(counts)
# Creem l'objecte DESeqDataSet
dds <- DESeqDataSetFromMatrix(
    countData = counts, colData = colData, design = ~group
)
# Estructura de l'objecte DESeqDataSet
dds
```
```{r, attr.source=".numberLines"}
# c)
# Executem l'anàlisi diferencial amb DESeq2
dds <- DESeq(dds)
results <- results(dds)
# Mostrem les variables principals del resultat
head(results)
```

Les variables principals del resultat de `DESeq2` són:

- **baseMean**: La mitjana dels comptatges normalitzats per a cada gen a través de totes les mostres.
- **log2FoldChange**: El logaritme en base 2 del fold change entre els grups de tractament i control. Indica la magnitud i direcció del canvi d'expressió.
- **lfcSE**: L'error estàndard associat al `log2FoldChange`, que reflecteix la incertesa de l'estimació del fold change.
- **stat**: L'estadístic de test que s'utilitza per avaluar la significació de la diferència d'expressió entre els grups.
- **pvalue**: El valor p associat a l'estadístic de test, que indica la probabilitat d'obtenir un resultat tan extrem com el observat sota la hipòtesi nul·la de no diferència d'expressió.
- **padj**: El valor p ajustat per al control de la taxa de falsos positius (FDR), que permet identificar els gens diferencialment expressats tenint en compte les múltiples comparacions.

```{r, attr.source=".numberLines"}
# d)
# Histograma dels p-values
ggplot(as.data.frame(results), aes(x = pvalue)) +
    geom_histogram(binwidth = 0.05, fill = "blue", color = "black") +
    labs(
        title = "Histograma dels p-values",
        x = "p-value",
        y = "Freqüència"
    ) +
    theme_minimal()
# Gràfic de dispersió de log2FoldChange vs -log10(pvalue)
ggplot(as.data.frame(results), aes(x = log2FoldChange, y = -log10(pvalue))) +
    geom_point(alpha = 0.5) +
    labs(
        title = "Dispersion Plot",
        x = "log2(Fold Change)",
        y = "-log10(p-value)"
    ) +
    theme_minimal()
```

Els gràfics reflecteixen exactament el patró esperable quan es treballa amb
dades simulades sense diferències reals entre condicions, on tots els gens
presenten un padj ≈ 0.99 i que no hi ha gens diferencialment expressats perquè
les dades van ser generades de manera aleatòria.

L'histograma mostra una distribució pràcticament uniforme entre 0 i 1. Aquest
patró és coherent amb la situació en què la hipòtesi nul·la és certa per a tots
els gens, és a dir, no hi ha cap canvi real d'expressió entre Mostra i Control.
Quan no hi ha senyal biològic, els p-values no s'acumulen cap a 0 (com passaria
si hi hagués gens diferencialment expressats), sinó que es reparteixen de manera
homogènia. Això coincideix amb el que s'observa en l'exemple del material
didàctic, on tots els p-values ajustats són molt alts i no hi ha cap evidència
de significació estadística.

El diagrama de dispersió mostra els punts concentrats al voltant de
`log2FoldChange = 0`, amb valors baixos de `-log10(p-value)`. Aquest patró indica
que:

- els canvis d'expressió estimats són petits i simètrics al voltant de zero,
- els p-values són alts,
- no hi ha cap gen que superi cap llindar de significació.

Els valors de `log2FoldChange` són petits i els padj són propers a 1, perquè les
dades provenen d'una distribució de Poisson idèntica per a totes les mostres.
Per tant, el model no pot detectar diferències que no existeixen.

Els gràfics confirmen que no hi ha gens diferencialment expressats, tal com
s'espera en un conjunt de dades generat aleatòriament. Tant l'histograma com el
diagrama de dispersió són coherents amb els resultats numèrics, on tots els
valors ajustats són alts i no hi ha cap evidència de canvis d'expressió.